【裁判字號】    89,訴,141
【裁判日期】    890809
【裁判案由】    給付保險金
【裁判全文】
臺灣屏東地方法院民事判決       八十九年度訴字第一四一號
    原      告  國華產物保險股份有限公司
    法定代理人  甲○○
    訴訟代理人  丁○○
    被      告  丙○○
                乙○○
                            .
右當事人間請求給付保險金事件，本院判決如左：
    主      文
被告丙○○應給付原告新台幣貳拾玖萬捌仟玖佰零伍元，及自八十九年二月十七日起
至清償至止，按週年利率百分之五計算之利息。
原告其餘之訴駁回。
訴訟費用由被告丙○○負擔二之一，餘由原告負擔。
本判決第一、三項於原告以新台幣壹拾萬元供擔保後，得假執行。
原告其餘假執行之聲請駁回。
    事      實
甲、原告方面：
一、聲明：求為判決：（一）被告應連帶給付原告新台幣（下同）五十九萬七千八百
    一十元，及自起訴狀繕本送達翌日起至清償日止按週年利率百分之五計算之利息
    。（二）願供擔保，請求宣告假執行。
二、陳述：
（一）原告承保被告乙○○所有車牌號碼Ｋ二－五六一三號自用小客車之強制汽車責
      任保險，而被告丙○○於民國八十七年四月十九日無照駕駛系爭汽車行經屏東
      縣里港鄉○○○路加油站前，因過失致其駕駛之系爭汽車左前方撞擊訴外人葉
      德祥所騎乘機車之右側，訴外人葉德祥因而受有雙脛骨開放性骨折、右下肢部
      分因外傷粉碎性骨折致膝下部分截肢等傷害。原告已依強制汽車責任保險法之
      規定給付本件交通事故之受害人即訴外人葉德祥保險金五十九萬七千八百一十
      元。
（二）被告乙○○聽任無駕駛執照之被告丙○○駕駛系爭汽車，已違反道路交通管理
      處罰條例第二十八條規定，而該當民法第一百八十四條第二項之侵權行為規定
      ，是認被告二人共同侵害訴外人葉德祥之身體、健康權，應依民法第一百八十
      五條第一項前段規定連帶負損害賠償責任。又按強制汽車責任保險法第二十七
      條規定「求償權」實為代位權之意，即原告向訴外人葉德祥給付保險金後依此
      規定當然受讓其對被告二人之損害賠償請求權，是原告爰依強制汽車責任保險
      法第二十七條規定訴請被告連帶給付如聲明第一項。
三、證據：提出強制險理賠申請計算書及受益人領款收據各一件、診斷證明書二件、
    醫療費用收據十件、看護費用收據一件、交通費用收據二件為證。
乙、被告方面：
    被告未於準備程序期日及言詞辯論期日到場，亦未提出書狀作任何聲明或陳述。
丙、本院依職權調閱本院八十七年度自字第一○七號及台灣高等法院高雄分院八十八
    年度交上易字第二○六號刑事卷宗。
    理      由
一、被告經合法通知，未於言詞辯論期日到場，經核無民事訴訟法第三百八十六條各
    款所列情形，爰依原告之聲請，准由其一造辯論而為判決。
二、經查被告丙○○於八十七年四月十九日無照駕駛為被告乙○○所有，而由原告承
    保強制汽車責任保險之車牌號碼Ｋ二－五六一三號自用小客車，沿台三線公路由
    九如往里港方向由南向北行駛，途經屏東縣里港鄉○○○路加油站前，竟疏未注
    意車前狀況，適有訴外人葉德祥所騎乘車牌號碼ＯＣＭ－二○七號機車，亦疏未
    注意讓幹道直行車即被告丙○○駕駛之系爭汽車先行，即逕行由西向東橫越道路
    ，致被告丙○○所駕駛系爭汽車之左前方撞擊訴外人葉德祥所騎乘機車之右側，
    訴外人葉德祥因而受有雙脛骨開放性骨折、右下肢部分因外傷粉碎性骨折致膝下
    部分截肢等傷害，而訴外人葉德祥疏未注意讓幹道直行車先行即逕由西向東橫越
    道路，以及被告丙○○疏未注意車前狀況等情，分屬本件交通事故之肇事主因與
    次因之事實，業經本院依職權調閱本院八十七年度自字第一○七號及台灣高等法
    院高雄分院八十八年度交上易字第二○六號刑事卷宗閱明屬實，並為原告所不爭
    執，堪信為真實。又原告主張其已依強制汽車責任保險法之規定給付訴外人葉德
    祥即本件交通事故之受害人保險金五十九萬七千八百一十元乙節，業經其提出強
    制險理賠申請計算書、受益人領款收據等件為證，而被告經合法通知均未到場爭
    執或提出書狀作何陳述以供審酌，自堪信為真實。
三、按未領有駕駛執照者駕駛汽車致發生他人身體傷、殘或死亡之汽車交通事故者，
    保險人依法給付保險金後，得在所給付保險金範圍內向加害人求償，強制汽車責
    任保險法第二十七條第四款定有明文；又依同法第九條第一項規定：「本法所稱
    加害人係指汽車交通事故之行為人。是該法既已對「加害人」明文定義，則保險
    人本於該法第二十七條規定求償時，其求償對象應僅限於汽車交通事故之行為人
    ，而不得擴張解釋及於其他賠償義務人。本件被告丙○○未領有駕駛執照而駕駛
    系爭汽車，因疏未注意車前狀況，致其駕駛系爭汽車撞擊訴外人葉德祥所騎乘機
    車，訴外人葉德祥因而受有雙脛骨開放性骨折、右下肢部分因外傷粉碎性骨折致
    膝下部分截肢等傷害，且原告已依強制汽車責任保險法之規定給付訴外人葉德祥
    即本件交通事故之受害人保險金五十九萬七千八百一十元等情已如前述，是原告
    主張依首開規定對被告丙○○求償，為有理由，應予准許；又原告主張被告乙○
    ○聽任無駕駛執照之被告丙○○駕駛系爭汽車，已該當民法第一百八十四條第二
    項之侵權行為規定，而與被告丙○○共同侵害訴外人葉德祥之身體、健康權，其
    業依強制汽車責任保險法第二十七條規定受讓訴外人葉德祥對被告二人之損害賠
    償請求權，是訴請被告二人連帶給付如聲明第一項云云。姑不論原告主張被告乙
    ○○聽任無駕駛執照之被告丙○○駕駛系爭汽車乙節已否該當民法第一百八十四
    條第二項之侵權行為規定，然被告乙○○既非本件汽車交通事故之行為人，則已
    非首開規定之求償對象，是原告主張依此首開規定對被告乙○○求償，於法尚有
    未合，不應予准許。
四、又按損害之發生或擴大，被害人與有過失者，法院得減輕賠償金額，或免除之，
    民法第二百十七條第一項定有明文，再按前揭所謂損害之發生或擴大，被害人與
    有過失者，係指被害人茍能注意，即得避免其損害之發生或擴大，竟未注意，致
    損害發生或擴大之情形而言，被害人對自己利益之維護照顧有所疏懈，既係助成
    損害發生事實之一，若仍由賠償義務人負擔全部損害額，在情理上實有欠公允，
    是前揭規定乃賦與法院裁量權，使法院得本於衡平及誠信原則，斟酌減輕或免除
    賠償義務人之賠償責任。復查訴外人葉德祥疏未注意讓幹道直行車先行即逕由西
    向東橫越道路，及被告丙○○疏未注意車前狀況等情分屬本件交通事故之肇事主
    因與次因乙節已如前述，足認訴外人葉德祥之過失係助成本件交通事故發生的事
    實之一，揆諸前揭規定，本院本於衡平及誠信原則酌減被告丙○○百分之五十之
    賠償責任。
五、再按於保險法體系中之「保險代位」，其主要功用在於避免損害賠償請求權人獲
    得雙重賠償，以及賠償義務人之賠償義務因保險契約存在而受影響，而為達此目
    的只需於損害賠償請求權人受領保險金後，將其損害賠償請求權當然移轉於保險
    人即為已足。從而，強制汽車責任保險法第二十七條所謂「求償」，應解釋為保
    險人基於強制汽車責任保險法規定對受害人給付保險金後，當然受讓受害人對加
    害人之損害賠償請求權，保險人得本與此等損害賠償請求權向加害人求償之意，
    此屬債權之法定移轉，為權利之繼受取得，即法定要件完備時當然發生債權移轉
    之效果，且債權移轉後，其債權之額度、時效計算等均以受害人原有之請求權為
    準，而加害人原得對抗被害人之事由，仍得以之對抗保險人，而本件原告既然主
    張依強制汽車責任保險法第二十七條規定受讓訴外人葉德祥對被告丙○○之損害
    賠償請求權而為求償，則其對於上開本院依民法第二百十七條第一項規定、本於
    衡平及誠信原則，酌減被告丙○○百分之五十之賠償責任乙節，仍應繼受，自不
    待言。
六、綜上所述，原告主張依強制汽車責任保險法第二十七條規定向被告乙○○求償云
    云，於法尚有未合，不應予准許。而原告主張本於相同規定，請求被告丙○○給
    付五十九萬七千八百一十元，及自起訴狀繕本送達翌日即自八十九年二月十七日
    起至清償日止，按週年利率百分之五計算之利息，於二十九萬八千九百零五元範
    圍內為有理由，應予准許，至逾此部分所為請求，則應予駁回。又原告陳明願供
    擔保，聲請宣告假執行，就其勝訴部分，經核尚無不合，爰酌定相當擔保金額准
    許之，至原告敗訴部分，其假執行之聲請，已因失所附麗，應予駁回。
據上論結，本件原告之訴為一部有理由，一部無理由，依民事訴訟法第三百八十五條
第一項前段、第七十九條但書、第三百九十條第二項，判決如主文。
中      華      民      國     八 十 九     年      八      月    九    日
                                   臺灣屏東地方法院民事第二庭
~B審判長法官  洪有川
~B法      官  王致傑
~B法      官  賴秀雯
右為正本係照原本作成。
如不服本判決，應於送達後廿日內，向本院提出上訴狀。
~B法院書記官  滕一珍
中      華       民      國    八 十 九     年      八      月    九    日


司法院資訊處製作；財團法人民間司法改革基金會備份。
